臺灣高等法院刑事判決　　　　　　　　　　　　　九十三年度上訴字第二○七一號
　　上　訴　人　臺灣桃園地方法院檢察署檢察官
　　被　　　告　甲○○
　　選任辯護人　袁健峰律師
　　　　　　　　陽文瑜律師
右上訴人因被告誣告案件，不服臺灣桃園地方法院九十一年度訴字第一○○四號，中
華民國九十三年四月十四日第一審判決（起訴案號：臺灣桃園地方法院檢察署九十年
度偵字第一六三四九號、第二一三○二號），提起上訴，本院判決如左：
    主  文
上訴駁回。
    理  由
一、公訴意旨以：甲○○與林淑玉、乙○○及其妻劉秀瓊原為位於桃園縣新屋鄉大坡
    村上越鋁業有限公司（下稱上越公司）同事關係，甲○○因看林淑玉、劉秀瓊不
    順眼，遂自不詳時日起，基於恐嚇之概括犯意，連續對劉秀瓊稱「小孩要看緊一
    點，否則要綁架」、「要開車從後面撞他們（指劉女小孩），要讓他們怎麼死的
    都不知道」，及於民國（下同）九十年九月一日（移送書誤載為同年八月三十一
    日）上午八時十五分許，以劉秀瓊若繼續待在上越公司便要將其全家殺死等語恫
    嚇劉秀瓊；並承繼前開恐嚇犯意對林淑玉稱：若不自動滾蛋並辭職，將開車撞林
    娜於同年九月一日向其夫黃祐三抱怨遭劉秀瓊及另一同事羅素卿辱罵，黃某誤以
    乙○○亦侮辱其妻，遂於同日下午三時三十分至上越公司，以徒手方式毆打乙○○，致其受有頭部外傷、顏面裂傷、全身多處挫傷、右手第四指遠位指骨骨折等
    傷害，待毆打完畢再另起恐嚇犯意，以若報警將殺掉全家等語恫嚇乙○○，致李
    某心生畏懼，致生危害於安全（恐嚇部分已經判決確定）。甲○○竟意圖使乙○○受刑事處分，於同月二日下午七時三十分許，向桃園縣警察局楊梅分局富岡派
    出所（下稱富岡派出所）以該日上午八時十五分因與乙○○爭執，竟遭乙○○以
    重約一公斤之研磨機丟擲，致其受有左胸壁挫傷之傷害之不實事實對乙○○提出
    傷害告訴，並經臺灣桃園地方法院檢察署以九十年度偵字第一六三四九號傷害等
    案件進行偵查。案經乙○○、劉秀瓊及林淑玉等訴由桃園縣警察局楊梅分局報告
    偵辦。因認甲○○所為係犯刑法第一百六十九條之誣告罪嫌。
二、按犯罪事實應依證據認定之，無證據不得認定其犯罪事實，又不能證明被告犯罪
    者，應諭知無罪之判決，刑事訴訟法第一百五十四條第二項、第三百零一條第一
    項定有明文。刑事訴訟法上所謂認定犯罪事實之證據，係指足以認定被告確有犯
    罪行為之積極證據而言，如未能發現相當證據或證據不足以證明，自不能以推測
    或擬制之方法，以為裁判基礎，最高法院二十九年上字第三一○五號及四十年臺
    上字第八十六號分別著有判例；又認定不利於被告之事實，須依積極證據，苟積
    極證據不足為不利被告之認定時，即應為有利於被告之認定，更不必有何有利之
    證據，最高法院三十年上字第八一六號判例參照。且刑事訴訟上證明之資料，無
    論其為直接或間接證據，均須達於通常一般之人均不致有所懷疑，而得確信其為
    真實之程度，始得據為有罪之認定，若其關於被告是否犯罪之證明未能達此程度
    ，而有合理懷疑之存在，致使無從形成有罪之確信，根據「罪證有疑，利於被告
    」之證據法則即不得遽為不利被告之認定，亦有最高法院七十六年度台上字第四
    九八六號判例可稽。
三、公訴意旨認被告甲○○涉犯刑法第一百六十九條第一項之誣告罪嫌，係以：「甲○○向富岡派出所警員指述乙○○涉傷害罪嫌，無非係以天成醫院出具之診斷書
    一紙為其主要論據，然前揭乙○○與古女爭執時並無丟擲研磨機一節，已據上越
    公司廠長丙○○到庭證述無訛，再經勘驗被告所指工具研磨機尺寸為二十公分長
    乘九‧五公分寬，重量約一公斤，若遭該物丟擲理當造成人體瘀血傷害，然經函
    詢天成醫院回覆古女當日身上並無明顯傷勢，且事後亦無複診記錄，有該院九十
    年十月二十九日天興字第九○一○二九號函一件可稽，此顯與告訴人指述遭毆打
    方式相違，是縱告訴人有胸壁挫傷之傷害，尚無法以此即認係遭被告毆打所致。
    況甲○○經送法務部調查局測謊，對於其所稱遭乙○○毆打，未曾恐嚇劉秀瓊、
    林淑玉等情，均呈說謊反應，此亦有該局九十一年三月十四日調科參字第○九一
    ○○○二七七九○號報告書一件附卷可參」等情，為論罪之依據。
四、訊據被告甲○○坦承於右揭時間向富岡派出所對乙○○提出傷害告訴，惟否認誣
    告犯行，辯稱略以：「九十年九月一日上午八時十五分許，告訴人乙○○確曾以
    研磨機向其丟擲，致其受有左胸壁挫傷之傷害，其並無誣告」等語。
五、然查：
(一)、按誣告罪之成立，須其申告內容完全出於憑空捏造，若所告尚非全然無因，衹因
    缺乏積極證明致被誣告人不受訴追處罰者尚難遽以誣告論罪（最高法院四十三年
    度台上字第二五一號判例參照）。查本件之源起並非無故，係乙○○於九十年九
    月一日上午八時十五分與甲○○因故發生爭執，甲○○向其夫黃祐三求助，黃祐
    三於同日之九十年九月一日上午八時二十五分，至上越公司找乙○○理論，以乙○○欺負其妻加以毆打後離去，以上各情，分據甲○○、黃祐三、乙○○等人於
    警訊陳明，則依據經驗法則判斷，如甲○○為優勢者，即無必要求助於其夫黃祐
    三，換言之，甲○○應係與乙○○爭執受有委屈後，始求助於其夫黃祐三，則被
    告甲○○所稱遭乙○○以重約一公斤之研磨機丟擲之情，尚非無憑。
(二)、被告甲○○於九十年九月一日曾因左胸壁挫傷傷害，至天成醫院就醫，經診斷後
    醫生有開立處方等情，此有該醫院之診斷證明書及病歷資料影本一份附卷可稽（
    偵查卷第十五頁、第三六頁），而乙○○亦陳稱其於九十年九月一日上午八時十
    五分許，確與被告甲○○發生口角爭執等情（偵卷第八頁），則其是否心生不滿
    ，持研磨機丟擲被告甲○○，已難謂與常情有悖，況黃祐三於警詢中亦曾稱：「
    我下樓梯後在大門口離廠內約五十公尺左右，碰到乙○○，便發生拉扯，一直到
    大門口外，問說你為什麼欺負我老婆（即被告甲○○），後便打了乙○○一拳，
    乙○○與我沒有仇恨，我意見是為什麼一個男人要打我老婆，然後對我老婆說，
    你叫你老公來，我不怕你」等語（偵卷第十四頁），而依乙○○所指，被告甲○○在上越公司有多次恐嚇告訴人等犯行，且告訴人等均因而心生畏懼，基此，被
    告甲○○倘非確曾因受到告訴人乙○○之傷害行為，而自認居於弱勢，其當無須
    邀同被告黃祐三前來毆打告訴人乙○○以助氣勢之必要，是堪認被告黃祐三上開
    所供應屬非虛，據此，被告甲○○上開申告內容是否完全出於憑空捏造，且全然
    無因，應非無疑。
(三)、證人即上越公司廠長丙○○於偵查與本院雖證稱：「（甲○○說乙○○拿東西打
    傷他，無人在場？）他們吵架時，我在現場，當時乙○○沒有打甲○○」等語（
    偵卷第四三頁），然被告甲○○於富岡派出所報案時即稱：「廠長來勸和，乙○○見廠長走後，又倒頭過來拿研磨機丟我左胸，後又說我不怕你，叫你老公來後
    便走開」等語在卷（偵卷第四頁反面），足見案發當時證人丙○○並未目賭被告
    甲○○所指述犯罪事實，況證人丙○○於偵查亦結證稱：「至於我離開後，發生
    何事，我不知道」等語（偵卷第四三頁），是尚無法據證人丙○○所陳而認被告
    甲○○所為指述實屬憑空捏造一情。
(四)、公訴意旨雖以：「勘驗被告甲○○所指工具研磨機之尺寸為二十公分長乘九點五
    公分寬，重量約一公斤，若遭該物丟擲理當造成人體瘀血傷害，然經函詢天成醫
    院回覆被告甲○○當日身上並無明顯傷勢，且事後亦無複診記錄，此顯與被告甲○○指述遭毆打方式相違，是縱被告甲○○有左胸壁挫傷之傷害，尚無法以此即
    認係遭告訴人乙○○毆打所致」等語，然被告甲○○申告內容並無積極證據足以
    證明係完全出於憑空捏造，且全然無因已如前述，另被告甲○○是否因其所指告
    訴人乙○○傷害行為受有傷害結果，此應屬告訴人乙○○所為是否該當傷害罪構
    成要件之範疇，況案發當時被告甲○○因見乙○○丟擲研磨機前來，或有閃避舉
    動，且因認乙○○之行為即屬傷害行為，亦非全無可能，且該工具研磨機為不規
    則形狀（偵查卷第二八頁相片），並非全部為尖銳面，另被告甲○○應著有衣物
    ，則以各種不同角度接觸胸部，顯然並不一定造成公訴意旨所推論之「理當造成
    人體瘀血傷害」，此因工具在不同材料上所造成之痕跡共有二種，分別為打擊與
    劃擦痕跡，所造成之痕跡受工具與物體材質與作用力等因素之影響，而被告為女
    性，其胸部組織與男性亦不相同，相同之作用力加於男性或女性之胸部，顯然造
    成之傷害，因張力與應力與皮膚肌肉組織之不同而有區別（以上參見中央警察大
    學所編警察百科鑑識科學叢書工具痕跡篇），公訴意旨推論「理當造成人體瘀血
    傷害」，並未舉證證明（學術研究報告或醫療鑑定報告或工具痕跡鑑定原理等）
    ，顯然僅為主觀推論即乏依據。
(五)、按「測謊鑑定，係依一般人若下意識刻意隱瞞事實真相時，會產生微妙之心理變
    化，例如憂慮、緊張、恐懼、不安等現象，而因身體內部之心理變化，身體外部
    之生理狀況亦隨之變化，例如：呼吸急促、血液循環加速、心跳加快、聲音降低
    、大量流汗等異常現象，惟表現在外之生理變化，往往不易由肉眼觀察，乃由測
    謊員對受測者提問與待證事實相關之問題，藉由科學儀器（測謊機）紀錄受測者
    對各個質問所產生細微之生理變化，加以分析受測者是否下意識刻意隱瞞事實真
    相，並判定其供述是否真實；測謊機本身並不能直接對受測者之供述產生正確與
    否之訊號，而係測謊員依其專業之學識及經驗，就測謊紀錄，予以客觀之分析解
    讀，至於測謊鑑定究竟有無證據能力，刑事訴訟法並無明文規定，惟實務上，送
    鑑單位依刑事訴訟法第二百零八條第一項規定，囑託法務部調查局或內政部警政
    署刑事警察局為測謊檢查，受囑託機關就檢查結果，以該機關名義函覆原囑託之
    鑑定報告，形式上若符合測謊基本程式要件，包括：(一)經受測人同意配合，並已
    告知得拒絕受測，以減輕受測者不必要之壓力。(二)測謊員須經良好之專業訓練與
    相當之經驗。(三)測謊儀器品質良好且運作正常。(四)受測人身心及意識狀態正常。
    (五)測謊環境良好，無不當之外力干擾等要件；即賦予證據能力，非謂機關之鑑定
    報告書當然有證據能力；具上述形式之證據能力者，始予以實質之價值判斷，必
    符合待證事實需求者，始有證明力；刑訴訟法就證據之證明力，採自由心證主義
    ，由法院本於確信自由判斷，惟法院之自由判斷，亦非漫無限制，仍不得違背經
    驗法則及論理法則；測謊檢查之受測者可能因人格特性或對於測謊質問之問題無
    法真正瞭解，致出現不應有之情緒波動反應，此時若過於相信測謊結果，反而有
    害於正當之事實認定；惟一般而言，受測者否認犯罪之供述並無不實之情緒波動
    反應，又無其他積極證據證明其被訴之犯罪事實，自得採為有利於受測者之認定
    ；復按刑事訴訟法第二百零六條第一項規定：「鑑定之經過及其結果，應命鑑定
    人以言詞或書面報告」，又法院或檢察官囑託相當之機關鑑定，準用第二百零六
    條第一項之規定，同法第二百零八條亦明文規定；是鑑定報告書之內容應包括鑑
    定經過及其結果，法院囑託鑑定機關為測謊檢查時，受囑託之鑑定機關不應僅將
    鑑定結果函覆，並應將鑑定經過一併載明於測謊之鑑定報告書中，若鑑定報告書
    僅簡略記載檢查結果而未載明檢查經過，既與法定記載要件不符，法院自應命受
    囑託機關補正，必要時並得通知實施鑑定之人以言詞報告或說明，否則，此種欠
    缺法定要件之鑑定報告不具備證據資格，自無證據能力可言（九十二年度台上字
    第三八二二號判決），本件被告甲○○於偵查雖經送請測謊鑑定，其中就「當天
    乙○○有持研磨機攻擊渠」之問題，經測試呈情緒波動反應，研判有說謊一情，
    固有法務部調查局調科參字第○九一○○○二七七九○號測謊報告書一份附卷可
    稽（附於偵查卷第五七頁），然測謊之前並未徵得被告之同意，而被告原為印尼
    Ａ４紙張，對於測謊經過與結果與使用之技術方法與測謊鑑定者之專業訓練證明
    文件等等，均付之闕如，而法院審查鑑定證據必須以GATEKEEPER守門者之角色，
    就鑑定之專業，有無瑕疵，是否使用鑑定領域認可之技術，有無潛在之錯誤，是
    否經過鑑定同事之覆驗確認，有無出版物，是否為普遍所接受等各項準則以為參
    考等（參考美國聯邦證據法第七百零二條與FRYE法則 DAUBERT法則），並且逐一
    詳細加以審酌，尤其五十七年台上字第三三九九號判例：「刑事訴訟採職權調查
    主義，鑑定報告祇為形成法院心證之資料，對於法院之審判並無拘束力，故待證
    事項雖經鑑定，法院仍應本於職權予以調查，以期發見事實之真相，不得僅以鑑
    定報告作為判決之唯一依據」，於九十二年三月二十五日經最高法院九十二年度
    第五次刑事庭會議決議不再援用後，關於被告身體自由之各種刑事鑑定報告，可
    能成為認定被告有罪之唯一證據（如被告否認吸用毒品，僅有驗尿或檢驗頭髮之
    報告為證據），因此事實審法院對於鑑定證據之審查，即需負起如同美國聯邦或
    地區各級法院法官對於鑑定證據審查之守門員責任，以確保憲法第八條與第十六
    條保障被告正當訴訟權，則本件測謊鑑定報告依據前開審查標準，並不具備證據
    能力以及證據證明力，並不能作為認定被告甲○○犯罪之證據甚明。
(六)、查乙○○經被告甲○○提出傷害告訴，並經臺灣桃園地方法院檢察署以九十年度
    偵字第一六三四九號傷害等案件偵查，雖認乙○○所涉傷害犯罪嫌疑不足，為不
    起訴處分確定，惟「告訴人所訴事實，不能證明其係實在，對於被訴人為不起訴
    處分確定者，是否構成誣告罪，尚應就其有無虛構誣告之故意以為斷，並非當然
    可以誣告罪相繩（最高法院五十九年度台上字第五八一號判例參照）」，因此，
    要不得祇因缺乏積極證據證明，致乙○○不受訴追處罰，經不起訴處分確定，即
    為被告甲○○不利認定。
(七)、檢察官上訴意旨雖略以：「告訴人（即誣告罪之被告）之所以不負誣告刑責，必
    因其出於誤會或懷疑有此事實而為申告，以致不能證明其所訴之事實為真實，且
    缺乏誣告之故意者，始難成立誣告罪名。然若，告訴人以自己所為之事實，反指
    為被告犯罪行為，顯非出於誤會或懷疑，仍應負誣告罪責，此最高法院四十七年
    台上字第一六○號著有判例可資參照。經查，本件依被告甲○○（即另傷害案告
    訴人）所指遭乙○○毆打之方式、傷勢既均出於其所捏造之不實事實，並非出於
    誤會或懷疑，即以該當刑法誣告罪之構成要件，而不能僅以古女另行捏造之傷痕
    而為逃避本條罪責之理由，否則國家刑罰權將遭人任意發動，並浪費司法資源、
    國家司法公正性。原審無視卷內被告捏造傷勢之相關證據資料，亦未另行調查被
    告係出於何誤會而提出傷害告訴，而為本件無罪判決，認事用法即有違誤」云云
    ，然查關於被告之傷勢論斷已詳細說明於前，至於檢察官所舉證之測謊證據不足
    取，亦詳細論述理由，而乙○○雖經檢察官為不起訴處分，然檢察官係以被告並
    無傷勢與測謊為主要論據，但查，關於被告之傷勢，檢察官所為「若遭該物丟擲
    理當造成人體瘀血傷害」之推論，並未斟酌或參考工具痕跡或法醫學之論述，是
    所為之推論是否可取，尚值斟酌，而關於被告之測謊鑑定報告並無證據能力與證
    明力，已經詳細敘述理由於前，則檢察官之上訴理由，尚非可取。
(八)、綜上，被告甲○○所辯尚非無據，無法僅憑公訴意旨上開所述論罪依據，即認被
    告甲○○有如公訴人所指之誣告犯行，依首揭法條說明及判例意旨，自應就被告
    甲○○被訴誣告部分為無罪之諭知。
六、原審以不能證明被告犯罪而為其無罪之諭知，經核原判決關於被告誣告之部分並
    無違誤，檢察官以前詞提起上訴，以推測之詞指摘原判決關於被告誣告之部分不
    當，請求撤銷改判為無理由，應予駁回。
據上論斷，應依刑事訴訟法第三百六十八條，判決如主文。
本案經檢察官朱家崎到庭執行職務。
中    華    民    國    九十三    年       九       月    二  十  九    日
                            臺灣高等法院刑事第七庭
                                審判長法  官  吳  啟  民
                                      法  官  林  瑞  斌
                                      法  官  施  俊  堯
右正本證明與原本無異
檢察官如不服本判決，應於收受送達後十日內向本院提出上訴書狀，其未敘述上訴之
理由者並得於提起上訴後十日內向本院補提理由書（均須按他造當事人之人數附繕本
）。
                                      書記官  陳  彥  蕖
中    華    民    國    九十三    年       十       月        一        日
